臺灣高等法院臺南分院民事判決
111年度重上字第4號
上  訴  人  經濟部水利署第五河川局

法定代理人  莊曜成  
訴訟代理人  張顥璞律師
            田欣永律師
            洪懷舒律師
被上訴  人  集威國際保全股份有限公司

法定代理人  洪翠英  
訴訟代理人  洪士宏律師
            蘇辰雨律師
            林建宏律師
上列當事人間請求給付罰款事件，上訴人對於中華民國110年10
月15日臺灣嘉義地方法院109年度重訴字第58號第一審判決，提
起上訴，本院於111年10月13日言詞辯論終結，判決如下：
    主  文
上訴駁回。
第二審訴訟費用由上訴人負擔。
    事實及理由
壹、程序方面：
    上訴人之法定代理人原為張庭華，嗣變更為莊曜成，並聲明
    承受訴訟（見本院卷第127頁民事承受訴訟狀），經核並無
    不合，應予准許。
貳、實體方面：
一、上訴人主張：兩造於民國（下同）105年6月16日、105年12
    月22日簽訂八掌溪斷面39-41疏濬工程（保全服務）服務契
    約書（下稱系爭契約），契約金額依序為新臺幣（下同）2,
    469,096元、701,910元，履約期限分別至105年12月31日、1
    06年2月28日，但實際上經兩造同意，契約履行至106年3月2
    4日止。依系爭契約第6條第9款約定，被上訴人應謹慎核對
    出入疏濬區之人員、車輛，及廠商所持感應卡、提貨單、地
    磅系統資料正確性，不得發生損害上訴人權益之情事。嗣上
    訴人發現被上訴人在履約期間即105年7月25日至106年3月20
    日間，登錄不實車籍資料，縱放超載車輛出場，計有3,031
    車次，依系爭契約第6條第5款約定，每次計罰2,000元，合
    計應罰款6,062,000元，且此條款約定之罰款性質屬懲罰性
    違約金，縱認本件違約金性質為損害賠償性質之違約金，亦
    無過高而須酌減之情。又系爭契約之性質為委任契約，本件
    並無短期時效規定之適用，上訴人自得依系爭契約第6條第5
    、9款約定，請求被上訴人給付上開罰款。原判決駁回上訴
    人之訴，實有未當，爰提起上訴等語；並上訴聲明：㈠原判
    決關於駁回上訴人後開第2項之訴及該部分假執行之聲請均
    廢棄；㈡被上訴人應給付上訴人6,062,000元，及自起訴狀繕
    本送達被上訴人之翌日起至清償日止，按週年利率5%計算之
    利息；㈢願供擔保，請准宣告假執行【原判決關於駁回上訴
    人其餘請求部分，其並未上訴，已告確定，本院不再論述】
    。
二、被上訴人則辯以：依系爭契約第2條第1款約定，係指被上訴
    人須登錄車號及購買廠商名稱，並未約定被上訴人負有登載
    車輛限重之義務，且就管控疏濬區運輸車輛出入部分，係指
    對進入與離場之車輛分別為何，要與阻止超載車輛無涉。兩
    造間之契約義務，應以系爭契約之約定為據，不能以單方之
    意思而為改變。關於系爭契約第6條第9款約定，係針對被上
    訴人應詳實核對實際進出之車輛與電腦檔案記載之檔案是否
    相符，至於電腦檔案之正確性，當不在被上訴人負責之範圍
    ，上訴人主張被上訴人負有確保車籍資料之正確性，並無足
    採。被上訴人並無違約之情事，上訴人主張對被上訴人有罰
    款請求權，即屬無據。縱認上訴人對被上訴人有罰款請求權
    ，因系爭契約第6條第5款約定之罰款，其性質屬於損害賠償
    性質違約金，且系爭契約性質上既為承攬契約，則前開罰款
    即有民法第514條第1項短期消滅時效之適用。系爭契約履行
    期間至106年3月24日為止，上訴人遲至109年間始提起本件
    訴訟，已逾1年之時效期間，被上訴人自得拒絕給付；若認
    被上訴人應給付罰款，則上訴人未能證明其受有何損害，故
    上訴人請求被上訴人給付罰款，並無理由。原審判決並無不
    當等語；並答辯聲明：㈠上訴駁回；㈡如受不利判決，願供擔
    保，請准宣告免為假執行。
三、本件經整理兩造不爭執事項，及依民事訴訟法第463條準用
    同法第270條之1第1項第3款規定整理並協議簡化兩造爭點如
    下：
  ㈠不爭執事項：
  ⒈兩造於105年6月16日、105年12月22日簽訂系爭契約，契約金
    額分別為2,469,096元、701,910元，履約期限分別至105年1
    2月31日、106年2月28日，但實際上經兩造同意，契約履行
    至106年3月24日止，其有關條款如下：第2條、第6條第2款
    、第5款、第9款。
  ⒉上訴人於106年11月16日以水五管字第00000000000號函認被
    上訴人違反系爭契約而處以罰款。
  ⒊疏濬作業管理車輛進場、出場及過磅作業，整體流程需結合
    電子地磅、門禁刷卡、紅外線感測器、語音廣播、LED看板
    、攝影機、印表機等硬體設備進行，開發門禁電子認證、影
    像監控管理及進出料過磅資料整合3項子系統，以執行完整
    進出場作業。其中門禁電子認證系統之運作流程，是認證卡
    片經由刷卡後，系統會立即取得卡片編號，與系統內所建置
    卡片資料、疏濬區資料、承包廠資料及車輛資料做比對，並
    搭配異常偵測之機制，判斷該次刷卡資料是否符合作業期間
    、提料量及車輛進出所設定條件，經系統判斷全數符合放行
    條件後，車輛才能進場或出場，若有不符合放行情形時，系
    統會顯示紅色燈號（下稱門禁紅燈），提醒現場人員（即保
    全人員）注意。由此可知，疏濬系統設立門禁刷卡系統，若
    系統內建之卡片資料與車輛進出使用卡片不符，系統顯示門
    禁紅燈，被上訴人保全人員即不得放行；反之，若兩者相符
    ，門禁電子認證完成，車輛即可自由進出。
  ⒋兩造同意本院引用臺灣嘉義地方法院106年度重訴字第99號及
    本院108年度重上字第49號民事歷審全卷（下稱民事另案）
    ，亦同意本院引用本院108年度上訴字第441號刑案歷審卷（
    含臺灣嘉義地方檢察署106年度偵字第2169、4992號偵查卷
    ；下稱刑事另案）。
  ⒌運輸土石出疏濬區之車輛其載重超過交通監理單位登記之車
    籍載重紀錄如逢甲大學地理資訊中心所提供之車輛過磅明細
    表所示（即原審卷二第9-68頁），共計3,031車次。
  ㈡爭執事項：
  ⒈依系爭契約，就疏濬區出入車輛之車籍（含車輛載重）資料
    是否應由上訴人負責輸入及審核？
  ⒉上訴人依系爭契約第6條第5、9款約定請求被上訴人給付罰款
    6,062,000元本息，有無理由？系爭契約第6條第5款約定每
    次扣款2,000元，為懲罰性違約金或損害賠償性質之違約金
    ？
四、本院得心證之理由：
　㈠系爭契約之性質屬繼續性勞務給付之無名契約，適用民法關
    於委任之規定：　
  ⒈按稱承攬者，謂當事人約定，一方為他方完成一定之工作，
    他方俟工作完成，給付報酬之契約。稱委任者，則謂當事人
    約定，一方委託他方處理事務，他方允為處理之契約；民法
    第490條第1項、第528條分別定有明文。次按基於契約自由
    原則，當事人當得自行決定契約之種類及內容，達成其所欲
    發生之權利義務關係，倘當事人間契約之性質不明，致影響
    法規之適用者，法院應闡明並曉諭當事人為法律意見之陳述
    或主張，並依職權本於法律確信，自為契約之定性以完成法
    規之適用，不受當事人所陳述法律意見之拘束。又委任與承
    攬於契約履行之過程中，固皆以提供勞務給付作為手段，在
    性質上同屬勞務契約。然受任人提供勞務旨在本於一定之目
    的，為委任人處理事務，其契約之標的重在「事務之處理」
    ；至於承攬人提供勞務乃在為定作人完成一定之工作，其契
    約之標的重在「一定工作之完成」。
  ⒉兩造訂立系爭契約，約定由被上訴人提供保全服務，上訴人
    則按月給付被上訴人一定金額之保全服務費，性質上屬於有
    償之勞務給付契約。系爭契約固載有「承攬」之文字（見其
    前言第2行），然非以此即認系爭契約屬承攬契約，而仍應
    視契約之實質內容觀之。查系爭契約第2條關於被上訴人之
    工作事項即提供保全服務之內容，包含疏濬區運輸車輛出入
    管控、收取料單（進入、離場均應收取並核對）、車號及購
    買廠商名稱登錄、每處監控燒錄成光碟（每日）、疏濬區夜
    間巡視、疏濬機具及疏濬區和各道路口會車處巡邏保全等工
    作；疏濬區運輸車輛及機具未由管控站出入，而經由其他臨
    時便道之土石盜採、濫採行為，暨疏濬區附近相關河段之土
    石盜採、濫採行為，均得逕行舉（告)發，制止與巡邏等事
    項，有系爭契約該條款可稽（見原審卷一第15頁），堪信為
    真實。而上開保全服務之業務涉及專業知識，對於如何管控
    車輛之出入，如何登錄車號及購買廠商名稱，如何實施巡邏
    保全等事項，係依被上訴人之專業而施行，且以履行保全服
    務內容，而非以完成一定工作，作為按期請求給付服務費之
    對價。此與以工作之完成為目的，而以供給勞務為手段之承
    攬關係有異。此外，上開保全服務之內容所涉及之事務繁多
    ，且須持續一段相當時間，性質上屬於繼續性之勞務供給契
    約，亦與由受任人處理一定事務之單純委任關係不盡相同，
    應認系爭契約之性質，屬於繼續性勞務給付之無名契約。系
    爭契約之性質既屬繼續性勞務給付之無名契約，依民法第52
    9條規定，關於勞務給付之契約，不屬於法律所定其他契約
    之種類者，適用關於委任之規定。準此，本件關於系爭契約
    所生之爭執，應適用民法關於委任之規定。故被上訴人辯稱
    系爭契約性質上為承攬契約乙節，並無可採。
　㈡依系爭契約，就疏濬區出入車輛之車籍（含車輛載重）資料
    ，並非被上訴人應履行之工作事項，而是應由上訴人負責輸
    入及審核：
　⒈查本件系爭契約第2條關於被上訴人之工作事項之約定，已如
    前述（見前述㈠之⒉），可見被上訴人之工作事項固須登錄車
    號及購買廠商名稱，然並未記載須為車籍資料之登錄。而車
    號登錄與車籍資料之登錄，兩者迥異；上訴人將車號登錄解
    釋為車籍資料之登錄，顯違文義解釋之範疇，並無可採。
  ⒉上訴人主張：兩造前就系爭契約履約爭議至行政院公共工程
    委員會（下稱工程會）進行調解（案號：調0000000號），
    調解程序中，兩造比對確認其中46輛車(共5,904車次)，被
    上訴人未依照上訴人所交付正確車籍資料登載，經調解委員
    認定此部分可歸責於被上訴人，並作成調解建議在案（下稱
    系爭調解案）等語，固提出系爭調解案之調解建議（見原審
    卷一第19-22頁）為證，並經本院依職權調取系爭調解案卷
    宗核閱無誤。惟按調解程序中，調解委員或法官所為之勸導
    及當事人所為之陳述或讓步，於調解不成立後之本案訴訟，
    不得採為裁判之基礎；民事訴訟法第422條定有明文。系爭
    調解之調解建議，係工程會所設之採購申訴審議委員會依政
    府採購法規定，就廠商與機關因履約爭議未能達成協議時進
    行調解所製作之書面，且因調解不成立而不生效力，依上開
    規定，調解程序所為之陳述或讓步，自不得於不成立後之本
    案訴訟採為裁判之基礎。況且，本件被上訴人有無違反系爭
    契約之情事，本屬法院應依職權個案判斷之事項，上訴人所
    提上開調解建議，並無拘束法院之效力，難採為上訴人有利
    之認定。
  ⒊上訴人復主張：依系爭契約第6條第9款約定，被上訴人應謹
    慎核對出入疏濬區之人員、車輛，及廠商所持感應卡、提貨
    單、地磅系統資料正確性，不得發生損害上訴人權益之情事
    ，地磅系統即是疏濬管理系統中之資料正確性，本屬契約所
    定義務，被上訴人之人員擅自修改，確實有違反契約之情事
    等語；並提出系爭契約、刑事另案一審判決節錄、疏濬作業
    數位化管理資訊系統疏濬區端安裝手冊節錄、操作類別及說
    明明細表、車籍資料統計表、疏濬作業管理資訊系統疏濬區
    端使用手冊、疏濬作業數位化管理資訊系統簡介、導入流程
    、水利法規查詢-附錄16：經濟部水利署公共工程施工階段
    契約約定權責分工表、經濟部疏濬作業數位化管理系統節本
    、經濟部疏濬作業數位化管理系統維護及改善節本、經濟部
    疏濬作業數位化管理系統後續維護及更新節本、照片1紙等
    （見原審卷一第15-18、99-107、215-218頁，卷二第9-68、
    211-278、309-360頁；本院卷第147頁）為證；暨引用刑事
    另案證人黃金隆、廖萬勝等人之證述（見本院卷第45-49、1
    41-143、243-245、311-313頁）、民事另案證人蔡明璋之證
    述（見本院卷第311、315頁）。然查：
  ⑴證人蔡明璋（任職於逢甲大學地理資訊系統研究中心，即為
    上訴人設計關於疏濬資料管理系統之程式者）於民事另案一
    審審理時到庭證稱：疏濬系統的操作流程為司機出入疏濬區
    都要過磅，過磅時都必須刷卡，該卡有紀錄編號，類似門禁
    卡，該卡設有編號，刷卡是要證明是編號所屬車輛進場及出
    場。該卡内不會有車籍資料，車籍資料是在水利署的疏濬管
    理系統中所輸入的。出磅刷卡後會記錄哪台車出磅及記錄該
    台車該次載運的重量。疏濬區過磅資料每10秒就會回傳至水
    利署。水利署的疏濬管理系統在疏濬區不會使用到，該水利
    署的疏濬管理系統是讓水利署及河川管理局的人員使用等語
    （見民事另案一審卷二第211頁）。核與水利署網路設立之
    資訊網站「疏濬作業數位化管理資訊系統」(http://sdms.w
    ra.gov.tw/About/)所示，執行單位端「疏濬區管理平台」
    主要提供上訴人及水資源局使用者管理轄區內各疏濬區之用
    （見民事另案一審卷五第55頁）；又疏濬區基本資料建置管
    理維護及各疏濬區疏濬即時資料查詢統計等功能，其中包含
    「車籍、通行卡管理」、「保全人員管理」、「過磅明細表
    」、「異常操作紀錄查詢」等事項，是執行單位端指上訴人
    及水資源局，且車籍、通行卡管理是由執行單位端即上訴人
    所管理、使用（見同上卷頁），均屬相符，應堪採信。再依
    「疏濬作業數位化管理資訊系統」中操作流程欄－導入流程－
    執行單位端及疏濬區端運作模式－執行單位端之流程為「填
    報計畫資料→管理模式設定為數位化管理→填寫契約資料→登
    錄車籍、通行卡資料」等（見民事另案一審卷五第59頁)。
    另疏濬計劃管理流程中包含計畫資料、支出標、收入標、查
    驗、執行與檢驗、修正變更、完工驗收及經費結（決）算等
    階段，各階段執行運作流程圖中「填寫車籍、通行卡資料」
    為上訴人負責；而開工前檢核事項表亦載明「登錄收入標契
    約、車籍及通行卡資訊」是執行機關負責等情，有疏濬作業
    管理資訊系統執行單位操作使用手冊第3、4頁【見民事另案
    一審「105、106及107年間『疏濬作業管理系統』執行單位操
    作使用手冊」卷第12-14頁】可稽。而執行單位端係指上訴
    人及水資源局，已如上述，因此上開登錄車籍、通行卡資料
    ，確係上訴人之責，已堪認定。另依被上訴人提出之疏濬作
    業管理資訊系統疏濬區端安裝手冊（見原審卷一第155-156
    頁），亦可知悉登錄車籍、通行卡資料，係上訴人之前置作
    業範圍。綜上，車籍資料輸入及審核，確實應由上訴人負責
    ，現場保全人員無須再重覆登打基本資料。
  ⑵按基於私法自治及契約自由原則，當事人得自行決定契約之
    種類及內容，以形成其所欲發生之權利義務關係，如未違反
    強制或禁止規定，法院自應尊重，則該契約內容不僅係當事
    人間之行為規範，在訴訟中亦為法院之裁判規範。查疏濬區
    車輛之車籍資料之輸入，既本為上訴人之職責，非為被上訴
    人履行系爭契約之義務，已如上述；又現場保全人員縱將疏
    濬區電腦內車輛車籍載重資料為不實輸入，造成疏濬區電腦
    內記錄之車籍載重噸數超過監理單位登記之車籍載重噸數，
    並使運輸土石出疏濬區之車輛得以超載允許之重量，且疏濬
    區電腦系統也不會顯示門禁紅燈；此係上訴人之人員將應屬
    上訴人負責登錄、輸入之車籍、通行卡（感應卡）資料之責
    任，私下自行交付與現場保全人員輸入所致，此亦有被上訴
    人提出監察院糾正案文（見本院卷第203-232頁) 可稽。然
    不得以此即認定兩造有合意將輸入車籍資料於空白感應卡一
    事加列系爭契約中被上訴人之工作事項。兩造於系爭契約既
    已就被上訴人應履行之工作事項明定於第2條，已如上述，
    則被上訴人僅有履行系爭契約內所定工作事項之義務，被上
    訴人之保全人員亦僅就被上訴人之契約義務有遵守系爭裁罰
    條款之義務。於空白感應卡內輸入車籍相關資料一事，既非
    被上訴人之契約義務，上訴人之人員自行私下將應由上訴人
    輸入空白感應卡之車籍資料交由被上訴人僱用之保全人員輸
    入，此係上訴人之人員與被上訴人僱用之保全人員間之私下
    自行約定事宜，難認現場保全人員是為被上訴人變更系爭契
    約。本件因疏濬區電腦系統未顯示車輛載運噸數超重，駕駛
    人員所持卡片與疏濬系統內建之卡片資料相符、車號無誤，
    車輛即可駛離疏濬區，因此被上訴人現場之保全人員，為被
    上訴人履行系爭契約所約定之責任時，任由符合電腦系統之
    車輛自由進出被上訴人保全人員執勤之檢查站，尚難認係被
    上訴人違約或處理事務有過失之情事。
　⑶至上訴人另主張被上訴人有違反保全業法第4條之1規定乙節
    （見本院卷第245-247頁），此部分所涉為主管機關得否依
    法對之科處罰鍰，尚與被上訴人有無違反契約情事之認定無
    涉，亦無法為上訴人有利之證明。
　⑷是被上訴人僱用之保全人員執行非屬被上訴人就系爭契約應
    履行義務之事項，與被上訴人無涉；故上訴人上開舉證，並
    無法證明被上訴人有違反契約之情事，上訴人之主張，並無
    足採。　
  ㈢承上，依系爭契約，就疏濬區出入車輛之車籍（含車輛載重
    ）資料，並非被上訴人應履行之工作事項，而是應由上訴人
    負責輸入及審核，且上訴人無法證明被上訴人有違反契約或
    處理事務有過失之情事。從而，上訴人依系爭契約第6條第5
    、9款約定，請求被上訴人給付罰款6,062,000元本息，應屬
    無據。又上訴人上開請求並無理由，亦無庸就系爭契約第6
    條第5款約定之扣款究為懲罰性違約金或損害賠償性質之違
    約金、是否酌減、是否罹於時效等節再為論述之必要，併此
    敘明。
五、綜上所述，上訴人依系爭契約第6條第5、9款約定，請求被
    上訴人給付6,062,000元，及自起訴狀繕本送達被上訴人之
    翌日起至清償日止，按週年利率5%計算之利息，為無理由，
    應予駁回，其假執行之聲請，失所依附，應併予駁回。原審
    就此部分為上訴人敗訴之判決，並無不合；上訴意旨仍執陳
    詞，指摘原判決此部分不當，求予廢棄改判，為無理由，應
    駁回其上訴。
六、本件事證已臻明確，兩造其餘之攻擊或防禦方法及所用之證
    據，經本院斟酌後，認為均不足以影響本判決之結果，爰不
    逐一論列，附此敘明。
七、據上論結，本件上訴為無理由，依民事訴訟法第449條第1項
    、第78條，判決如主文。　　
中　　華　　民　　國　　111 　年　　11　　月　　10　　日
                  民事第四庭    審判長法  官  張世展

                                      法  官  黃義成

                                      法  官  黃瑪玲
上為正本係照原本作成。
上訴人如不服本判決，應於收受送達後20日內向本院提出上訴書
狀，其未表明上訴理由者，應於提出上訴後20日內向本院補提出
理由書狀（均須按他造當事人之人數附繕本），上訴時應提出委
任律師或具有律師資格之人之委任狀；委任有律師資格者，另應
附具律師資格證書及釋明委任人與受任人有民事訴訟法第466條
之1第1項但書或第2項（詳附註）所定關係之釋明文書影本。如
委任律師提起上訴者，應一併繳納上訴審裁判費。
被上訴人不得上訴。
中　　華　　民　　國　　111 　年　　11　　月　　10　　日

                                      書記官  蘭鈺婷
【附註】
民事訴訟法第466條之1：
⑴對於第二審判決上訴，上訴人應委任律師為訴訟代理人。但上
  訴人或其法定代理人具有律師資格者，不在此限。
⑵上訴人之配偶、三親等內之血親、二親等內之姻親，或上訴人
  為法人、中央或地方機關時，其所屬專任人員具有律師資格並
  經法院認為適當者，亦得為第三審訴訟代理人。
民事訴訟法第466條之2第1項：
上訴人無資力委任訴訟代理人者，得依訴訟救助之規定，聲請第
三審法院為之選任律師為其訴訟代理人。